臺灣基隆地方法院交通事件裁定　　　　 94年度交聲字第276號
原處分機關　交通部公路總局臺北區監理所基隆監理站
異　議　人
即受處分人　甲○○
上列異議人即受處分人因違反道路交通管理處罰條例案件，對於
交通部公路總局臺北區監理所基隆監理站於中華民國94年9月8日
所為之裁決（原處分案號：基監字第裁42-R00000000號），聲明
異議，本院裁定如下：
    主  文
異議駁回。
    理  由
一、原處分意旨略以：異議人即受處分人甲○○於民國94年6 月
    25日晚間9 時20分許，駕駛車牌號碼CC-257號營業遊覽大客
    車，行經基隆市○○路「八堵加油站」前之有燈光號誌管制
    之交岔路口而闖紅燈，為警依法舉發，核無不合，依道路交
    通管理處罰條例第53條第1項、第63條第1項等規定，裁處異
    議人罰鍰新臺幣（下同）3,600元，並記違規點數3點等語。
二、異議意旨則略以：伊駕車行經上開路口時，路口號誌為黃燈
    ，故伊快速通過路口，其後號誌才轉換成紅燈，舉發員警可
    能因此誤認伊闖紅燈，故向本院提出異議，求為撤銷原處分
    云云。
三、按汽車駕駛人，行經有燈光號誌管制之交岔路口闖紅燈者，
    處1,800元以上5,400元以下罰鍰；汽車駕駛人有第53條情形
    者，除依原條款處罰鍰外，並記違規點數3 點，道路交通管
    理處罰條例第53條、第63條第1項第3款分別定有明文。
四、本件異議未逾法定異議期間：
    原處分機關雖以本件裁決書於94年9 月14日送達被告住所，
    並由異議人住所之管理員簽名代收，而異議人遲至94年10月
    7 日始具狀聲明異議，已逾法定20日之異議期間云云，並提
    出送達證書為證。惟查：
    (一)道路交通管理處罰條例第89條前段雖明定「法院受理有
        關交通事件，準用刑事訴訟法之規定」，然此係專就法
        院受理交通案件之相關審理調查程序而言，而監理機關
        之裁決為行政機關就公法上具體事件所為之決定，法律
        屬性係一行政處分（行政程序法第92條第1 項參照），
        因道路交通管理處罰條例針對裁決書之送達並未有特別
        規定，依行政程序法第3條第1項：「行政機關為行政行
        為時，除法律另有規定外，應依本法規定為之」之總則
        性規定，有關監理機關裁決書之送達程序，自應適用行
        政程序法之規定甚明。
    (二)依行政程序法第72條第1 項前段規定：「送達，於應受
        送達人之住居所、事務所或營業所為之」，其中所稱「
        住居所」係民法上概念（民法第20條至第24條參照），
        指當事人依一定事實，足認以久住之意思，住於一定之
        地域者，即為設定其住所於該地。而所謂「一定事實」
        ，包括戶籍登記、實際居住情形等，不以戶籍登記資料
        為唯一依據。蓋戶籍登記之住址（即戶籍所地址)， 為
        戶籍管轄區內之處所，主要發生選舉、兵役、教育等公
        法上效力，與住居所為民法上法律行為之準據，發生各
        種民事上效力，二者規範意旨不同。實務上戶籍法上住
        址與民法上住居所，絕大多數情形雖為同一處所，但並
        非當然同一，個案中仍應依實際住居情形詳予審認。
    (三)異議人之戶籍雖設於基隆市○○○街34巷50之2 號處，
        有卷附法務部戶役政連結作業系統個人基本資料可稽，
        然依異議人到庭所陳：其於2、3年前即搬離該處，戶籍
        並未遷移，實際上則居住在基隆市○○街380 號11樓，
        其向監理站申訴時所填具之聯絡地址也是上開新豐街地
        址，不知道監理站有無將裁決書寄到戶籍地，大約是在
        94年10月7 日異議前之2、3日，才在新豐街住處收到裁
        決書等語（94年10月26日訊問筆錄參照），足見異議人
        並無設定住所於戶籍地之「一定事實」，則原處分機關
        雖曾將裁決書送達異議人戶籍地址，並由該處管理員簽
        名代收（依卷附最高法院90年度臺抗字第86號裁定、最
        高行政法院91年度判字第573 號判決之意旨，公寓大廈
        之管理員為全體住戶之受雇人，倘由管理員蓋用管理委
        員會之戳章代收，並以受雇人身分簽名或蓋章，應發生
        送達效力），然該戶籍地址既非異議人之住居所，原處
        分機關對該處送達，於法即有未合，自不得據以認定異
        議人已逾法定異議期間。
    (四)原處分機關雖稱：本件裁決書實際上僅就異議人戶籍地
        送達，並未向上開新豐街住處送達（本院94年10月27日
        電話紀錄表參照），惟因原處分機關上開戶籍地之送達
        並不合法，而異議人自稱其於具狀異議前2、3日才在新
        豐街住處收到裁決書，此部分雖無積極證據可資認定，
        然原處分機關既未能提出曾向異議人「住居所」送達之
        證明，本院認應從有利異議人之認定，故本件異議應無
        逾越法定異議期間，應先敘明。
五、經查：
    (一)邇來我國法院實務針對違反道路交通管理處罰條例聲明
        異議案件，時有援認：交通警員掣單舉發違反道路交通
        管理處罰條例所列之違規事實，本質上為行政處分，係
        公務員基於職務上權力，依法就特定之具體事件所為具
        公法上效果之單方行政行為，基於公務員為公法上行為
        具有公信力之原則，該行政處分當可被推定為合法、真
        正，其據以依法處分之事實認定亦為正確無誤，若謂公
        務員一切行政行為均需預留證據以證其實，則國家行政
        勢必窒礙難行，是以在舉發員警與受處分人間並無仇隙
        下，舉發員警當無設詞攀誣之理，因認舉發處分應屬正
        確無誤（臺灣高等法院85年度交抗字第185 號、86年度
        交抗字第11號、87年度交抗字第157 號、90年度交抗字
        第281 號裁定意旨均參照）等語，諒係援用所謂行政處
        分之「公定力」理論。然查，「公定力」乙詞係由日本
        公法學者美濃部達吉繼受德國公法學儒奧托麥耶（Otto
        Mayer）之 「行政處分自我確認理論」所創設之概念，
        意謂國家行為均受合法之推定，除有權機關撤銷或認定
        無效，任何人均不得否定其效力，其本質上係威權時代
        下以國家權威作為行政處分合法有效之基礎，顯與當代
        法治國理念明顯扞格。時至今日，傳統「公定力」理論
        早已為各民主法治先進國家所揚棄，亦為我國近代多數
        行政法學者所不採或變更內涵。蓋行政處分不受其瑕疵
        所影響，先認定其具有效力，再進行事後審查，應係基
        於交易安全與法律安定性之考量，不欲任何機關或人民
        可無視此一國家行為之存在，充其量僅係「有效推定」
        ，絕非「合法推定」。況道路交通管理處罰條例第87條
        既已明文賦予人民不服交通主管機關所為之處罰，得向
        管轄地方法院聲明異議，若謂員警掣單舉發交通違規之
        行政行為皆受合法、真正之推定，則交通違規案件聲明
        異議制度之存在有何實益？法院又何須介入進行司法審
        查？凡此可見援用前揭「公定力」理論之不妥。反之，
        若僅憑道路交通管理處罰條例第89條明文規定法院受理
        有關交通事件，準用刑事訴訟法之規定，認定前揭推定
        員警掣單舉發交通違規之行政行為合法、真正之說法，
        係推定受處分人（相當刑事訴訟程序中之被告）確有交
        通違規事實（有罪推定），而要求受處分人自證並無違
        規事實（自證無罪），而認有違刑事訴訟「無罪推定」
        原則，本院認亦係對於屬行政秩序罰之交通違規舉發處
        分之本質有所誤解。按交通違規之舉發可分為「當場舉
        發」及「逕行舉發」，由於逕行舉發之受處分人並無當
        場向舉發員警辯駁、陳述意見之機會，故現行法制就逕
        行舉發之條件多所設限。至於當場舉發交通違規事件，
        鑑於交通違規事實往往驟然而現、稍縱即逝，若硬性要
        求舉發員警不分違規情節，一律必須預留證據，俾便事
        後提出供法院審查，除有現實技術可行性之困難，勢將
        大幅提高交通管理之行政成本，並嚴重削弱道路交通管
        理之行政效能，此絕非立法者制定道路交通管理法規之
        本意。且舉發交通違規行為之處分亦屬行政行為，除應
        遵循公正、公開與民主之程序，確保依法行政之原則，
        以保障人民權益，如何同步提高行政效能，亦應一併兼
        顧（行政程序法第1 條規定參照），此亦係現行法制就
        若干類型之行政處分明文規定可免記明理由，或毋需給
        予當事人陳述意見機會等規定之所由設（行政程序法第
        97條、第103 條規定參照）。而所謂「準用」與「適用
        」有別，適用係完全依其規定而適用之謂，準用則衹就
        某事項所定之法規，於性質不相牴觸之範圍內，適用於
        其他事項之謂，即準用有其自然之限度（最高法院41年
        臺非字第47號判例意旨參照），是以刑事訴訟法就犯罪
        證據有關之規定中，與屬行政秩序罰之交通違規裁罰本
        旨不合之部分，固不在準用之列，惟若受處分人遭受舉
        發之交通違規事實，僅有舉發違反道路交通管理事件通
        知單及裁決書等書面資料可參，且上載情節顯有違背論
        理法則、經驗法則，乃至與認定事實不符（刑事訴訟法
        第155 條參照）等情，殊無僅以上開公定力理論，遽推
        認受處分人確有交通違規之事實。如此不啻自我貶損法
        院事後審查舉發交通違規處分之制度功能，猶有甚者，
        勢將降低交通主管機關提升取締交通違規技術及添購科
        技採證設備之誘因，終將侵蝕人民對於法秩序、乃至司
        法制度之信賴。反之，設若舉發員警到庭結證違規情節
        屬實，且提出支持舉發違規可憑信性之相關佐證，又查
        無設詞構陷或舉發錯誤之事證，自堪據以認定違規情節
        應屬事實。
    (二)異議人雖一再否認有何闖紅燈之行為，然依證人即基隆
        市警察局第三分局八堵分駐所警員葉錦松到庭結證所稱
        ：伊於94年6月25日執行晚間8時至10時之巡邏勤務，駕
        駛警車巡邏至基隆市○○路八堵加油站前，目睹異議人
        駕駛大客車沿八堵路由市區往七堵方向行駛，當時八堵
        路直行方向為紅燈，異議人原本有減慢速度，後來可能
        因為看到路口沒有車，所以就加速通過，伊見狀就打開
        警示器並開警車追異議人，並警示要求異議人靠邊停車
        ，異議人下車後，對伊表示不好意思，在趕時間，請伊
        不要開單，伊認為這是嚴重違規，且異議人為職業大客
        車駕駛人，所以依法舉發等語（94年10月26日訊問筆錄
        參照），並當庭繪製現場圖附卷憑參，足見原處分機關
        所為裁決，尚非無據。
    (三)異議人雖以其係利用黃燈時快速通過路口，並非闖紅燈
        ，質疑舉發員警可能看錯號誌時相云云。然依證人葉錦
        松結證稱：「我停車的正前面（185 巷口）有一個紅綠
        燈，當時時相是綠燈，可見八堵路直行方向是紅燈」、
        「當時路口的號誌運作正常，我從去年9 月到該轄區工
        作至今，對該處的號誌很熟，而且185 巷口的紅綠燈，
        是要讓加油站、185 巷的車子進入八堵路，不可能與八
        堵路直行方向同時是綠燈」、「（有無可能185 巷口是
        綠燈，但八堵路直行方向是黃燈？）不可能，因為八堵
        路如果閃黃燈，我的正前方185 巷口應該是紅燈，不可
        能是綠燈，185 巷口要變成綠燈，一定是八堵路直行方
        向完全變成紅燈才有可能」等語（同前訊問筆錄參照）
        ，則以舉發現場於當時之號誌運作正常情形下，舉發員
        警依其正前方之綠燈號誌，認定異議人行駛動線之號誌
        時相為紅燈，應與經驗法則無違，而與事實相符，並無
        異議人質疑舉發錯誤之可能。從而，本件異議為無理由
        ，應予駁回。
六、據上論斷，應依道路交通案件處理辦法第19條，裁定如主文
    。
中　　華　　民　　國　　94　　年　　10　　月　　28　　日
                  交通法庭法  官　楊皓清
以上正本證明與原本無異。
對於本件裁定如有不服，應於收受送達後5 日內，向本院提出抗
告書狀，敘述抗告之理由，抗告於臺灣高等法院。
中　　華　　民　　國　　94　　年　　10　　月　　28　　日
                          書記官　王月娥
